【裁判字號】    89,易,2782
【裁判日期】    900313
【裁判案由】    詐欺
【裁判全文】
臺灣板橋地方法院刑事判決                        八十九年度易字第二七八二號
    公  訴  人  臺灣板橋地方法院檢察署檢察官
    被      告  戊○○
    選任辯護人  林賢宗律師
右列被告因詐欺案件，經檢察官提起公訴（八十九年度偵字第一０一五三號），本院
判決如左：
    主  文
戊○○意圖為自己不法之所有，以詐術使人將本人之物交付，處有期徒刑參月，如易
科罰金，以參佰元折算壹日。
    事  實
一、戊○○前於民國八十五年十月五日起，參加丁○所招攬每會新台幣（下同）一萬
    元，會員共二十四人，於每月五日開標之互助會。戊○○於八十六年四月五日以
    三千八百元之標金得標，並於取得會款共一十七萬五千四百元之後約十日，竟意
    圖為自己不法之所有，向丁○之妻甲○○誆稱：伊因一時生意困難，需借款七萬
    元，並保證三月內歸還，若無七萬元度過難關，將致其倒閉跑路而無法繼續繳清
    所餘互助會之死會會款云云，而使甲○○陷於錯誤，信以為若借款七萬元予戊○
    ○，將可確保戊○○繼續繳納死會會款，而交付借款七萬元予戊○○。詎至同年
    五月五日次期會款繳納日起，戊○○即藉詞拖延避不見面，拒不依約償還借款，
    甲○○至此始知受騙。
二、案經被害人之夫丁○訴請台灣板橋地方法院檢察署檢察官偵查起訴。
    理  由
一、訊據被告戊○○矢口否認右揭犯行，辯稱：伊自八十六年四月五日標得會款之後
    都有每月用現金拿到丁○住處或匯款至被害人甲○○於郵局與大眾銀行之帳戶，
    且並未向甲○○借錢云云；辯護人辯護意旨略稱：被告除參加甲○○夫婦之互助
    會外，另參加其鄰居乙○○每月一萬元之互助會，至八十七年初始請甲○○代標
    ，並將代收之標金十四萬餘元轉交予被告，若被告真有向甲○○借款，豈有未從
    中扣除借款之金額後再將餘款交付之理；又甲○○於八十八年初知被告經營不動
    產仲介，與代書經常往來，要求被告介紹代書為其辦理房屋二胎貸款，被告並介
    紹丙○○代書為其辦理，並無告訴人所指被告避不見面之情形。另依甲○○之銀
    行存摺交易查詢表可知其稱貸予被告金錢之時間，甲○○之銀行存款僅及二千餘
    元，怎可能向人貸款借人？反之，被告於八十六年四月五日標得會款後，本身有
    錢，無再借款之理由，若再借，並稱無七萬元就要跑路，則甲○○焉敢貸予被告
    ，縱有借貸，至少亦要求被告須書立文字，惟本件並無字據，是所謂借貸之說，
    顯屬無稽。又被告於告訴人所稱之借款日，與人合夥經營不動產仲介，並無經營
    不善之情形，且日後更擴大經營，加入住商不動產，為其加盟店，並繳交巨額之
    加盟權利金及重新裝潢、廣告：：等費用。至測謊之結果能否反應真相，本多爭
    議，尤其情緒反應之強度每因人而異，有人易於衝動，有人則顛倒黑白面不改色
    ，難以儀器定一人人通用之標準，關於七萬元之事，關係被告罪責成立與否，得
    失心自重，因此被告對測謊之事至為重視，加以被告屬緊張型人物，對於不平之
    事易於激動，此或為被告於測謊時會呈情緒波動反應之原因，是難以情緒波動之
    反應即遽為認定被告說謊之準據云云。
二、經查：
  （一）右開犯罪事實業據告訴人丁○於偵查中指述甚詳，且證人甲○○於本院調查
        時結證稱：被告在拿得標金後在八十六年五月五日之前，用電話或到伊住處
        ，向伊借七萬元，保證三個月內清償，並說如不借給她，她無法度過難關並
        且無法繳交死會的會錢，因伊沒有如此多現金，才向朋友鍾聲威借款十萬元
        ，並從中拿取七萬元交給被告，其餘三萬元做為自己用等語，核與證人鍾聲
        威於偵查中結證稱：「是甲○○向我借十萬元週轉，當場我看到甲○○轉交
        七萬元給戊○○，甲○○那時說是幫簡女週轉」等語，及於本院調查時結證
        稱：「我是告訴人丁○的朋友，後來認識他太太甲○○，有一天她打電話向
        我借錢，說要借十萬元，沒有說用途？之前我就多次借錢給她，過了二、三
        天的晚上，我拿現金十萬元至新莊市○○街一二一巷二十號二樓告訴人住處
        ，我當時看到庭上丁○、甲○○、被告戊○○在場，我就直接將錢交給甲○
        ○，我看到甲○○數了現金（數目不詳）當場交給被告，而被告也當場收起
        來。但沒有全部十萬元交給被告。至於他們是否有開收據我不清楚：：」等
        語相符。
  （二）經本院就被告有無向證人甲○○借款七萬元部分囑請法務部調查局對被告與
        告訴人丁○、證人甲○○、鍾聲威作測謊測試反應，經該局以「控制問題法
        」、「混合問題法」，詢問被告戊○○「其未向甲○○借款七萬元」，經測
        謊結果被告就上開問題呈情緒波動之反應，研判有說謊；又另分別以「其曾
        於住處借予戊○○七萬元」詢問證人甲○○，以「其妻有借予戊○○七萬元
        」、「鍾聲威有借予甲○○金錢」等問題詢問告訴人丁○，及以「其有借予
        甲○○金錢」、「甲○○交付戊○○七萬元時其在場」等問題詢問證人鍾聲
        威，則均未呈現情緒波動之反應，研判均未說謊；此有法務部調查局（８９
        ）陸（三）字第８９０７５４５７號鑑定通知書乙份在卷可參。而按所謂「
        測謊」係指檢測人（施測者）對受測人以測謊儀器實施檢測，檢測中由檢測
        人向受測人就預定問題發問，受測人回答問題時經由儀器紀錄受測人之心理
        及生理反應，再由檢測人就紀錄判別解讀，製作成報告載明受測人種種反應
        是否顯示說謊或未說謊者而言。是知測謊並非針對「謊言」本身加以偵測，
        而係針對受測人於檢測過程中，回答預定問題時，經測謊儀器紀錄其循環系
        統、呼吸系統及膚電反應等各項資料，再由檢測人就該等資料研判，探求受
        測人反應是否正常或異常，而判別受測人有無說實話之活動；是受測人有無
        說謊之依據，係以其答話時之「生理及心理」紀錄圖表為主要判讀對象。
  （三）復參之卷附之證人甲○○在大眾商業銀行新莊分行之「000000000
        000」帳號之存提款資料所示，甲○○在八十六年五月八日時之存款餘額
        有六萬零二十七元，及其在新莊郵局後港路郵局存簿儲金帳戶第０４０１９
        ８─５號帳戶之存提款資料示，甲○○於八十五年十二月二十一日之存款餘
        額僅一百七十二元，之後即無存款紀錄，迨八十六年六月二十一日時，因利
        息存入而改為一百七十五元等情觀之，被告於向證人甲○○借款七萬元時，
        甲○○之前開二帳戶內之存款確不足七萬元，是其證稱：因伊沒有如此多現
        金，才向朋友鍾聲威借款十萬元等語，及證人鍾聲威證稱：甲○○向伊借十
        萬元週轉，並當場看到甲○○轉交七萬元給被告戊○○等語，均應堪信為真
        實。
  （四）至被告雖分別於八十七年三月七日匯款二萬五千元、八十七年六月九日匯款
        二萬元予甲○○，惟前開款項係作為繳納死會之會款，與本件無涉，且被告
        自始均否認向甲○○借款七萬元乙事，益徵被告自始於向甲○○借款時即有
        為自己不法所有之意圖，且以「伊因一時生意困難，需借款七萬元，並保證
        三月內歸還，若無七萬元度過難關，將致其倒閉跑路而無法繼續繳清所餘互
        助會之死會會款」云云詐騙甲○○，而使甲○○陷於錯誤，交付七萬元予被
        告，是被告具有詐欺之犯行甚明。
  （五）綜右所述，被告前開所辯各節，顯係圖卸責之詞，不足採信。是本件事證已
        臻明確，被告詐欺犯行堪以認定。
三、核被告所為，係犯刑法第三百三十九條第一項之詐欺取財罪。爰審酌被告尚無不
    良素行，及本件犯罪之動機、目的、手段，事後仍未償還七萬元予甲○○，暨犯
    後態度不佳等一切情狀，量處如主文所示之刑；又被告行為後原刑法第四十一條
    之規定：「犯最重本刑為三年以下有期徒刑之刑之罪，而受六月以下有期徒刑或
    拘役之宣告，因身體、教育、職業或家庭之關係或其他正當事由，執行顯有困難
    者，得以一元以上三元以下折算一日，易科罰金。」，已於九十年一月四日經修
    正為刑法第四十一條第一項，該規定為：「犯最重本刑為五年以下有期徒刑之刑
    之罪，而受六月以下有期徒刑或拘役之宣告，因身體、教育、職業或家庭之關係
    或其他正當事由，執行顯有困難者，得以一元以上三元以下折算一日，易科罰金
    。但確因不執行所宣告之刑，難收矯正之效，或難以維持法秩序者，不在此限。
    」，並於同年月十日經總統公布施行，經新舊法比較結果，以修正後之新法對被
    告較為有利，爰依裁判之新法，諭知易科罰金之折算標準，以示懲儆。
據上論斷，應依刑事訴訟法第二百九十九條第一項前段，刑法第二條第一項前段、第
第三百三十九條第一項、第四十一條第一項，罰金罰鍰提高標準條例第一條前段、第
二條，判決如主文。
本案經檢察官余若凡到庭執行職務。
中      華      民      國      九十    年      三      月      十三    日
                                          臺灣板橋地方法院刑事第四庭
                                              法  官  高  明  德
右正本證明與原本無異。
如不服本判決，應於判決送達後十日內，向本院提出上訴狀。
                                              書記官  高  玉  彬
中      華      民      國      九十    年      三      月      十三    日
附錄法條：
刑法第三百三十九條第一項。
刑法第三百三十九條
意圖為自己或第三人不法之所有，以詐術使人將本人或第三人之物交付者，處五年以
下有期徒刑、拘役或科或併科一千元以下罰金。
以前項方法得財產上不法之利益或使第三人得之者亦同。
前二項之未遂犯罰之。


司法院資訊處製作；財團法人民間司法改革基金會備份。
